【裁判字號】    98,訴,431
【裁判日期】    981224
【裁判案由】    侵權行為損害賠償
【裁判全文】
臺灣嘉義地方法院民事判決               98年度訴字第431號
原      告  嘉義縣義竹鄉公所
法定代理人  丙○○
訴訟代理人  甲○○
被      告  乙○○
訴訟代理人  黃文力律師
上列當事人間因侵權行為損害賠償事件，本院於中華民國98年12
月24日言詞辯論終結，判決如下：
    主  文
被告應給付原告新臺幣壹佰陸拾捌萬伍仟元，並自民國九十八年
八月十二日起至清償日止，按年息百分之五計算之利息。
原告其餘之訴及假執行之聲請均駁回。
訴訟費用由被告負擔十分之九，餘由原告負擔。
本判決第一項於原告以新台幣伍拾柒萬元為被告供擔保後，得為
假執行。但被告如於假執行程序實施前，以新臺幣壹佰陸拾捌萬
伍仟元為原告預供擔保，得免為假執行。
    事實及理由：
壹、原告方面：
一、聲明：
  (一)被告應給付原告新臺幣（以下同）176 萬6,249 元，並自起
    訴狀繕本送達之翌日起至清償日止，按年利率百分之5 計算
    利息。
  (二)前項判決請供擔保宣告假執行。
  (三)訴訟費用由被告負擔。
二、陳述：
  (一)緣被告乙○○受僱於原告嘉義縣義竹鄉公所，係原告鄉公所
    之清潔隊員，負責駕駛垃圾車清運垃圾，於96年7 月31日晚
    上7 時15分許，駕駛垃圾車沿嘉義縣鹿草鄉○○村○○○ ○○
    路，由北往南方向行駛，途經嘉163 線公路，不慎以時速80
    公里之速度超速行駛，與騎乘機車之訴外人吳梨發生撞擊，
    造成吳梨受有肝臟破裂、脾臟破裂、外傷性支朱膜下腔出血
    、右手肱骨骨折及右腳腓骨骨折、肺癌併呼吸衰竭、左手遠
    端橈骨及尺骨莖突骨折、四肢機能永久完全喪失、永久喪失
    語言及咀嚼機能之重傷害，原告鄉公所與被告依民法第188
    條第1 項規定，應對吳梨負連帶損害賠償責任共（1,419,50
    9+85,000+100,000＝1,604,509 ）元。
  (二)事故發生後，原告鄉公所已於96年12月3 日、97年1 月11日
    ，分別匯款入吳梨帳戶，金額合計18萬5,000 元。另扣除吳
    梨已領取之強制汽車責任險保險金，及已自原告鄉公所、被
    告處取得部分賠償金後，原告鄉公所及被告對於吳梨尚應連
    帶負損害賠償金額141 萬9,509 元及8 萬0,491 元利息，經
    台灣高等法院台南分院（下稱台南高分院）98年度上字第31
    號判決確定後，原告鄉公所亦已於98年7 月將150 萬元整（
    本金加利息）轉入吳梨法定代理人指定銀行帳戶。且因被告
    因執行勤務發生交通事故損害賠償內容之判決有再議之處，
    經原告鄉公所提出上訴所須律師費用4 萬5,000 元及民事上
    訴費用3 萬6,249 元，合計8 萬1,249 元，已由原告鄉公所
    先行支付。
  (三)被告因執行勤務發生交通事故損害賠償責任之事件，至原告
    鄉公所依民法第188 條第1 項規定連帶負損害賠償責任，依
    同法第3 項規定，僱用人即原告鄉公所賠償損害時，對於為
    侵權行為之受僱人即被告，有求償權，是故被告應給付原告
    鄉公所176 萬6,249 元（計算式：1,500,000+285 ,000+81,
    249 ＝1,766,249 ）。爰依民法第188 條第3 項規定，提起
    本訴，並聲明如第一項所示。
三、證據：提出96年12月及97年1 月匯款回條（戶名吳梨）、台
    南高分院98年度上字第31號判決、原告鄉公所與吳梨雙方之
    切結書、98年7 月8 日匯款回條（帳號00000000000 戶名林
    安然）、義竹鄉民代表會函、本院上訴裁判費收據、陳信宏
    律師事務所委任費用收據、原告鄉公所墊付款憑證等件各1
    份。
貳、被告方面：
一、聲明：
  (一)原告之訴及其假執行之聲請均駁回。
  (二)訴訟費用由原告負擔。
  (三)若受不利益判決，被告願供擔保請准免為假執行。
二、陳述：
  (一)被告為公務人員依法執行公務中肇事，依國家賠償法第2 條
    第3 項規定，以公務員有故意或重大過失時，賠償義務機關
    始對之有求償權。而所謂行使公權力係指居於國家機關之地
    位，行使統治權作用之行為而言，並包括運用命令及強制等
    手段干預人民自由及權利之行為，以及提供給付、服務、救
    濟、照顧等方法，增進公共及社會成員之利益，以達成國家
    任務之行為。垃圾車司機定時駕駛垃圾車至各指定地點收集
    垃圾，而民眾亦須依規定於定時定點放置垃圾，不得任意棄
    置，此為國家福利行政（給付行政）範圍，為公務員行使公
    權力之行為。又依民法第186 條規定，公務員因過失違背對
    於第三人應執行之職務，致第三人受損害者，限於被害人不
    能依他項方法受賠償時為限，始負其責任。
  (二)按被告為原告鄉公所之清潔隊員，負責駕駛垃圾車清運垃圾
    ，本件於96年7 月31日晚上7 時15分許，駕駛垃圾車清運垃
    圾過程中，因過失致與訴外人吳梨之機車擦撞，被告之過失
    責任為六成，吳梨之過失責任為四成，有台南高分院98年度
    上字第31號判決可稽。是以被告為國家賠償法所稱之公務員
    ，且駕駛垃圾車清運垃圾屬執行公權力中，發生車禍事故又
    屬過失行為，依民法第186 條規定，被害人本應依國家賠償
    法第2 條規定向原告鄉公所請求賠償，且原告鄉公所於賠償
    後，應不得向被告求償，蓋被告之行為非出於故意或重大過
    失所致。
  (三)本件原確定判決疏未注意民法第186 條及國家賠償法第2 條
    之規定，而依侵權行為及僱用人責任判決被告及僱用人之原
    告鄉公所應連帶賠償，被告因不懂法律，致未為民法第186
    條之答辯。然國家賠償法第2 條第3 項求償權規定，其立意
    係要讓公務員勇於任事，不會因過失行為而擔負過大之責任
    ，該求償權規定應為民法第188 條第3 項僱用人求償權規定
    之特別規定，應優先適用國家賠償法第2 條第3 項求償權規
    定。
  (四)若鈞院認原告鄉公所仍得對被告行使求償權，則被告雖對於
    原告鄉公所將賠付吳梨之168 萬5000元列入求償雖無意見；
    惟就原告鄉公所主張支出律師費用4 萬5000元及前案判決上
    訴費用3 萬6249元部份，被告均不同意，因前開2 項金額均
    不符合求償權要件。
  (五)被告家境不好，家中並有子女仰賴被告之薪資生活，於前案
    並向他人借貸賠償吳梨70萬元，被告實無力負擔原告鄉公所
    求償176 萬餘元之金額，若每月扣薪1/3 清償，恐怕連法定
    利息都賠不完，且將讓被告之家庭陷入困境。既然國家賠償
    法有規定對公務員行使求償權之限制，則縱然法院非依國家
    賠償法規定判賠，但國家賠償法有關求償權限制之規定，仍
    有適用，否則本件情形明顯應適用國家賠償法而非侵權行為
    規定判賠，竟因前案法院之不查，而讓被告本不用遭求償而
    面臨機關求償之困境，對被告而言實屬不公平。
參、本院依職權調閱本院97年度交易字第41號刑事全案卷宗、台
    南高分院98年度上字第31號民事全案卷宗，並函詢原告鄉公
    所被告任職起迄期間及所任職務內容。
肆、不爭執事項：
一、被告從88年4 月1 日起，至98年2 月28日止，任職於原告鄉
    公所擔任清潔隊駕駛。
二、被告於96年7 月31日晚間，駕駛牌號K2-248號垃圾車於嘉義
    縣鹿草鄉碧潭村嘉163 線公路與訴外人吳梨發生車禍，致吳
    梨受傷。
三、原告鄉公所為前開車禍事故，已經賠償吳梨總計168萬5,000
    元。
四、原告鄉公所因吳梨訴請原告鄉公所及被告侵權行為連帶損害
    賠償事件，支出律師費4 萬5,000 元及上訴費用3 萬6,249
    元。
伍、本件之爭點：
一、本件原告鄉公所向被告求償，是否有國家賠償法及民法第18
    6 條相關例外規定之適用？
二、原告鄉公所若得依民法第188 條第3 項規定向被告求償，則
    前開支出之律師費用及上訴費用是否得列在所得求償金額之
    範圍？
陸、本院就上開爭執事項論述如下：
一、本件原告鄉公所向被告求償，是否有國家賠償法及民法第18
    6 條相關例外規定之適用？
  (一)本件原告鄉公所主張被告受僱於原告鄉公所擔任清潔隊駕駛
    ，負責駕駛垃圾車清運垃圾，於96年7 月31日晚上7 時15分
    許，駕駛垃圾車途經嘉163 線公路，不慎撞及騎乘機車之訴
    外人吳梨致其受傷，為此原告鄉公所除先後於96年12月3 日
    、97年1 月11日2 次匯款賠償吳梨18萬5,000 元之外，另經
    臺南高分院於扣除吳梨已領取之強制汽車責任險保險金，及
    已自原告鄉公所、被告處取得部分賠償金之後，判令原告鄉
    公所及被告尚應連帶賠償吳梨141 萬9,509 元，並支付8 萬
    0,491 元之利息，原告鄉公所亦已於98年7 月將本金加利息
    總計150 萬元轉入吳梨法定代理人指定銀行帳戶而賠償完畢
    。且原告鄉公所因前開被訴連帶損害賠償事件，對於第一審
    判決提出上訴，又再支付律師費用4 萬5,000 元及民事上訴
    費用3 萬6,249 元，合計8 萬1,249 元等情，已據提出96年
    12月及97年1 月戶名吳梨之匯款回條、台南高分院98年度上
    字第31號判決、原告鄉公所與吳梨雙方之切結書、98年7 月
    8 日匯款回條（帳號00000000000 戶名林安然）、義竹鄉民
    代表會函、本院上訴裁判費收據、陳信宏律師事務所委任費
    用收據、原告鄉公所墊付款憑證等件各1 份在卷，復經本院
    依職權調閱本院97年度交易字第41號刑事全案卷宗、台南高
    分院98年度上字第31號民事全案卷宗核閱屬實，及原告鄉公
    所以98年12月3 日民事陳報狀檢具原告鄉公所88年4 月2 日
    八八義鄉民字第88002662號函、嘉義縣政府88年4 月17日八
    八府環字第040837號函等件敘明被告所任職務內容在卷，且
    為被告所不爭執，應可認定為真實。
  (二)按公務員於執行職務行使公權力時，因故意或過失不法侵害
    人民自由或權利者，國家應負損害賠償責任，為國家賠償法
    第2 條第2 項所明定。所謂行使公權力係指公務員居於國家
    機關之地位，行使統治權作用之行為而言，並包括運用命令
    及強制等手段干預人民自由及權利之行為，以及提供給付、
    服務、救濟、照顧等方法，增進公共及社會成員之利益，以
    達成國家任務之行為。垃圾車司機定時駕駛垃圾車至各指定
    地點收集垃圾，而民眾亦須依規定於定時定點放置垃圾，不
    得任意棄置，此為國家福利行政（給付行政）範圍，為公務
    員行使公權力之行為，固為我國最高審判機關向來之通見（
    最高法院93年度台上字第255 號判決、92年度台上字第740
    號判決參照）。惟查，本件被告於96年7 月31日晚間7 時15
    分許，駕駛原告鄉公所所屬前揭垃圾車於嘉義縣鹿草鄉碧潭
    村嘉163 線公路車禍肇事，致訴外人吳梨受傷，乃發生在被
    告將自各定點所收集之垃圾載運至位於嘉義縣鹿草鄉豐稠村
    焚化爐傾倒完畢後，出發返回鄉公所之歸程途中，已據被告
    於96年7 月31日刑案警詢時陳明在卷（見嘉義縣警察局水上
    分局刑案偵查卷宗第2 頁）。易言之，前開車禍事故發生當
    時，既在被告垃圾清運職務執行完畢之後，則被告其時之駕
    駛垃圾車行為，自非執行職務行使公權力之行為，而無國家
    賠償法第2 條、民法第186 條相關規定之適用。被告徒以自
    己任職於原告鄉公所擔任清潔隊駕駛，為國家賠償法所稱之
    公務員，辯稱本件車禍事故係於駕駛垃圾車清運垃圾過程中
    因過失發生，屬於公務員執行職務行使公權力之範疇，依國
    家賠償法第2 條第3 項規定，原告鄉公所不得對其求償云云
    ，與事實不符，為不可採。原告鄉公所基於被告僱佣人身分
    ，為本件被告車禍肇事連帶賠償吳梨之後，基於民法第188
    條第3 項規定向被告求償，自屬於法有據。
二、原告鄉公所前開支出之律師費用及上訴費用是否得列在所得
    求償金額之範圍？
    按，民法第188 條第3 項規定「僱用人賠償損害時，對於為
    侵權行為之受僱人，有求償權」，令僱用人賠償損害時，不
    問其賠償情形如何，均得於賠償後向受僱人行使求償權，係
    因加害行為究係出自受僱人，當然不能免除責任之故（民法
    第188 條立法理由參照）。準此，賠償損害之僱佣人本於本
    條項規定向受雇人求償，當以僱佣人實際為受雇人之侵權行
    為所賠償於被害人之「損害金額」為限，此觀諸法條文義自
    明。本件原告鄉公所起訴向被告求償之176 萬6,249 元，其
    中4 萬5,000 元及3 萬6,249 元，分係用以支付律師費用及
    上訴第二審台南高分院之上訴費之情，均為兩造所不爭執，
    原告鄉公所以之向被告求償，與前開民法第188 條第3 項規
    定要件不符，不應准許，應予剔除。是本件扣除前開二筆金
    額後，原告鄉公所所得向被告求償之金額應為168 萬5,000
    元。
三、綜上所述，原告依民法第188 條第3 項之法律關係，請求被
    告給付168 萬5,000 元及自起訴狀繕本送達翌日即98年8 月
    12日起至清償日止，按年息百分之5 計算之利息部分，為有
    理由，應予准許；原告陳明願供擔保，請求宣告假執行，核
    無不合，爰酌定相當之擔保金額併准許之。原告逾此部分之
    其餘請求及假執行之聲請，則均無理由，應予駁回。
柒、據上論結，本件原告之訴為一部有理由，一部無理由，依民
    事訴訟法第79條、第390 條第2 項，判決如主文。
中    華    民    國    98    年    12    月    24    日
                  民事第二庭  法  官  陳思睿
如對本判決上訴須於判決送達後20日內向本院提出上訴狀。
以上正本係照原本作成。
中    華    民    國    98    年    12    月    24    日
                              書記官  張富


司法院資訊處製作；財團法人民間司法改革基金會備份。
